臺灣臺南地方法院民事判決　　　　　　 100年度簡上字第21號
上　訴　人　黃春桃
被上訴人　　王復平
上列當事人間請求返還不當得利等事件，上訴人對於民國100 年
1 月6 日本院柳營簡易庭99年度營簡字第416 號第一審判決提起
上訴，於民國100 年9 月14日辯論終結，本院判決如下：
    主      文
上訴駁回。
第二審訴訟費用新台幣伍仟參佰元由上訴人負擔。
    事實及理由
一、本件上訴人主張上訴人參加被上訴人以其前妻即訴外人李貞
    儀之名義，分別於民國95年6 月15日（下稱甲會）、95年11
    月20日（下稱乙會）所召集之2 合會，甲會會期為95年6 月
    15日至97年12月15日、乙會會期為95年11月20日至98年5 月
    20日，每期會款甲會為新臺幣（下同）2 萬元、乙會為1 萬
    元。上訴人於2 合會分別各參加1 會份。詎甲、乙會均於96
    年12月份倒會，而上訴人均未得標取得合會金，會首即被上
    訴人及已得標會員遲付數額已達2 期之總額，上訴人自得請
    求被上訴人給付全部會款，其中甲會被上訴人應給付上訴人
    38萬元之合會金；乙會被上訴人則應給付上訴人14萬元之合
    會金，合計52萬元。又系爭合會之互助會卡（下稱系爭互助
    會卡）上會首雖載為李貞儀，然係由被上訴人收會錢，剛開
    始系爭互助會卡沒有簽收，但因李貞儀曾來電催會錢，上訴
    人認為不對勁，才要求被上訴人簽收確認，被上訴人則以逐
    條簽名費時為由，僅以1 次簽名來確認所有收款日期及金額
    ，並表示負責。被上訴人又於97年4 月28日親簽記載內容為
    「每月15日會款林秋滿由黃春桃收王復平上中華民國九十七
    年四月二十八日」之同意書，上訴人亦自已得標會員林秋滿
    收取22萬元之會款，可見被上訴人有合會金收取安排之權，
    顯係實際會首。倘認被上訴人非實際會首，則被上訴人於系
    爭互助會卡上簽署承認向上訴人收取每期會款，並為林秋滿
    合會金之安排，又在97年1 月於其住宅曾保證會還會款，等
    他帳目整理後，1 毛錢都不會虧欠，賣房屋也要還等信賴保
    證之承諾，顯有債務承擔之意思表示，且上訴人同意被上訴
    人之債務承擔，兩造之債務承擔契約業已成立，依債務承擔
    之法律關係，被上訴人亦負有給付系爭合會金之義務。再如
    認被上訴人非實際之會首，則被上訴人向上訴人收取之會款
    即無法律上原因而受有取得會款之利益，致上訴人受有損害
    ，上訴人亦得依民法第179 條不當得利之規定，請求被上訴
    人返還所受利益等語。並聲明：（一）原審判決廢棄。（二
    ）被上訴人應給付上訴人30萬元，及自起訴狀繕本送達之翌
    日起至清償日止，按週年利率百分之5 計算之利息。
二、被上訴人則以其未以李貞儀名義招攬互助會，被上訴人為李
    貞儀之前夫，僅因得知系爭合會發生困難，才出面代理李貞
    儀協商債務，且尚有訴外人林國賓、郭永安出面協商債務，
    上訴人自不能以被上訴人出面代為協調債務即認為係承擔債
    務。又97年4 月28日之文件確係被上訴人簽名，但無被上訴
    人同意之字樣，且李貞儀止會後，由被上訴人幫上訴人跟其
    他會腳和解，林秋滿是死會，還要繳給李貞儀22萬元，上訴
    人是活會，里長林國賓幫大家和解，死會款由被上訴人分配
    活會收取，故被上訴人將林秋滿之會錢分配給上訴人收取並
    出具上開文件，乃代為處理債務之行為，並非被上訴人就是
    會首，也無代為負責之意。又系爭互助會卡並非原始之互助
    會卡，被上訴人否認其上簽名之真正，且系爭合會係每月繳
    款，繳款時即要簽收，並非到會首止會之後才1 次收款，系
    爭互助會卡僅有1 次簽名，顯與常情不符。縱認系爭互助會
    卡係被上訴人簽名，亦不能認為被上訴人是會首，或事後經
    所有會員同意擔任會首，且上訴人曾經狀告李貞儀，並陳稱
    李貞儀為會首。吳進傳為李貞儀詐欺案之告訴人，吳進傳之
    證詞自有偏頗，不足採信。縱被上訴人曾表示保證還款，亦
    係李貞儀案件爆發之初，被上訴人受託替李貞儀整理債務，
    誤認李貞儀之財產足供清償，希望能透過整理帳務替李貞儀
    彌平紛爭而已，如被上訴人有保證之意，當會具名書立保證
    契約，或提供自己名下財產供擔保，決不會只有口頭表示等
    語資為抗辯。並聲明：如主文第1 項所示。
三、兩造不爭執之事實：
（一）上訴人參加訴外人即被上訴人之配偶李貞儀為會首名義之
      互助會共計兩會，兩會會員數均為31人（含會首）。甲會
      金額2 萬元，會期自95年6 月15日起97年12月15日止。乙
      會金額1 萬元，會期自95年11月20日起至98年5 月20日止
      。上訴人在甲會有38萬元及乙會有14萬元合會金未收取。
（二）被上訴人於97年4 月28日親自簽載內容為「每月15日會款
      林秋滿由黃春桃收王復平上中華民國97年4 月28日」之文
      件。
（三）上訴人已向訴外人即會員林秋滿收受22萬元死會會錢，故
      上訴人甲、乙兩會未收取的合會金剩30萬元。
（四）李貞儀因甲、乙會倒會，經臺南高分院99年度上易字第51
      2 號刑事判決確定：李貞儀犯詐欺取財罪（第一互助會）
      ，均累犯，各處有期徒刑7 月；又犯詐欺取財罪（第二互
      助會即甲會），累犯，處有期徒刑4 月；又犯詐欺取財罪
      （第三互助會即乙會），累犯，處有期徒刑3 月，應執行
      有期徒刑1 年。
四、茲將兩造爭執之事項敘述本院得心證之理由如下：
（一）被上訴人是否為甲、乙會之會首？
  １、按請求履行債務之訴，除被上訴人自認上訴人所主張債權
      發生原因之事實外，應先由上訴人就其主張此項事實，負
      舉證之責任，必須證明其為真實後，被上訴人於其抗辯事
      實，始應負證明之責任，此為舉證責任分擔之原則（最高
      法院43年台上字第377 號判例要旨參照）。又按稱合會者
      ，謂由會首邀集2 人以上為會員，互約交付會款及標取合
      會金之契約。其僅由會首與會員為約定者，亦成立合會。
      合會應訂立會單，記載左列事項：一會首之姓名、住址及
      電話號碼。二全體會員之姓名、住址及電話號碼。三每一
      會份會款之種類及基本數額。四起會日期。五標會期日。
      六標會方法。七出標金額有約定其最高額或最低額之限制
      者，其約定。前項會單，應由會首及全體會員簽名，記明
      年月日，由會首保存並製作繕本簽名後交每一會員各執1
      份。會員已交付首期會款者，雖未依前2 項規定訂立會單
      ，其合會契約視為已成立。會首非經會員全體之同意，不
      得將其權利及義務移轉於他人。會員非經會首及會員全體
      之同意，不得退會，亦不得將自己之會份轉讓於他人。民
      法第709 條第1 項、第709 條之3 、第709 條之8 分別定
      有明文。
  ２、上訴人主張被上訴人以其妻李貞儀名義召集系爭合會，但
      均由被上訴人收取會款，並於系爭互助會卡簽收確認，且
      同意由上訴人收取已得標會員林秋滿22萬元之會款，故被
      上訴人係系爭合會之實際會首云云，被上訴人則抗辯系爭
      互助會卡非其簽名，被上訴人並非系爭合會之會首，且被
      上訴人於97年4 月28日出具林秋滿會款由上訴人收取之文
      件，係基於代李貞儀處理債務之行為等語。經查：
  、系爭互助會卡已載明負責人即會首係李貞儀，並將李貞儀
      之姓名、電話列為系爭互助會卡之第1 號會員，但並無被
      上訴人列名為系爭互助會之負責人、會首或會員等情，有
      上訴人提出之系爭互助會卡影本4 件在卷可稽，而上訴人
      既已收受系爭互助會卡，且自甲會起會之95年6 月15日起
      、乙會起會之95年11月20日起，迄至系爭合會倒會之96年
      12月份止，均按期繳納會款，期間上訴人更不爭執李貞儀
      並非系爭合會之會首，參照前開民法之規定，堪認上訴人
      係參加以李貞儀為會首之系爭合會，並與李貞儀成立合會
      契約，則上訴人繳交之會款縱然由被上訴人收受，亦難認
      被上訴人為系爭合會之實際會首。參以李貞儀於97年1 月
      8 日因倒會潛逃後，上訴人即與訴外人黃鈺雯、陳蕭桂華
      、吳許蜜、吳陳秋菊、吳進傳共同向臺南地方法院檢察署
      對李貞儀提出詐欺之告訴，亦表明李貞儀為系爭合會之會
      首及伊6 人繳交會款給李貞儀，且李貞儀於該詐欺案件偵
      查、歷審法院審理中均自承其為系爭合會之會首等情，亦
      有被上訴人提出之臺南高分院99年度上易字第512 號、本
      院98年度易字第40號、98年度易字第687 號刑事判決影本
      各1 件存卷足憑，且經本院依職權調閱上開詐欺案件全卷
      查對無誤；上訴人另於本院審理中自承：被上訴人的太太
      李貞儀都會打電話跟伊要會款，伊覺得不行所以才於96年
      12月間請被上訴人簽名系爭互助會卡等語（見本院100 年
      3 月2 日準備程序筆錄）、向伊招攬系爭合會的人包括被
      上訴人和他太太（即李貞儀），被上訴人說他太太又要招
      攬合會，他可以幫忙，伊的會款都交給被上訴人等語（見
      本院100 年9 月14日言詞辯論筆錄），核與證人吳進傳於
      本院結證稱：我拿會款給李貞儀時，被上訴人會經手，有
      時會幫忙收錢等語（見本院100 年4 月20日準備程序筆錄
      ）相符，益證上訴人自始至終均知悉系爭合會之會首為李
      貞儀，被上訴人僅係幫忙李貞儀收受會款而非會首無誤。
      則系爭互助會卡上「王復平」之簽名縱然為被上訴人所為
      ，亦僅具有事後即96年12月間簽名確認上訴人繳納系爭會
      款金額之性質，仍無從證明被上訴人為系爭合會之實際會
      首。
  、又查被上訴人固於97年4 月28日簽署林秋滿會款由上訴人
      收取之文件，上訴人亦已自林秋滿收取22萬元會款，惟衡
      諸李貞儀已於97年1 月8 日後潛逃無蹤，上訴人及其他活
      會會員自僅能找李貞儀之夫即被上訴人商討系爭合會債務
      處理問題，則被上訴人辯稱其係為李貞儀處理債務而簽署
      上開文件乙節，尚與常理相符。又李貞儀潛逃後，曾出具
      委任書委任被上訴人代理與上訴人及其他會員至台南市佳
      里區調解委員會（下稱佳里調委會）進行調解，但因雙方
      意見不一致而調解不成立乙節，亦有被上訴人提出之佳里
      調委會調解筆錄2 件、調解不成立證明書、委任書各1 件
      影本附卷可憑，並為上訴人所不爭執，足認被上訴人於李
      貞儀潛逃後，確實係以李貞儀之代理人身分處理系爭合會
      債務，則被上訴人於李貞儀倒會潛逃後之97年4 月28日簽
      署林秋滿會款由上訴人收取之文件，同難認為被上訴人係
      系爭合會之實際會首。
  、綜合上情，上訴人未能舉證證明被上訴人為系爭合會之會
      首，其主張被上訴人為系爭合會之實際會首云云，要無可
      採。被上訴人抗辯其非會首，應可採信。
（二）如被上訴人非甲、乙會之會首，被上訴人是否已承擔李貞
      儀之甲、乙會之會首債務？
  １、按第三人與債權人訂立契約承擔債務人之債務者，其債務
      於契約成立時，移轉於該第三人。民法第300 條定有明文
      。又按第三人承擔債務並非要式行為，衹須得有債權人之
      同意，其契約即已成立，雖未訂立書據，亦不得謂為無效
      （最高法院20年上字第489 號判例意旨參照）。債務承擔
      契約係以第三人與債權人為當事人，衹須第三人與債權人
      互相表示意思一致，其契約即為成立，不必得債務人之同
      意，故債務人縱對本件債務承擔契約不同意，亦不影響該
      契約之成立（參照最高法院52年台上字第925 號判例要旨
      ）。惟依民法第709 條之8 第1 項規定，會首須經會員全
      體之同意，始得將其權利及義務移轉於他人。
  ２、上訴人又主張被上訴人於系爭互助會卡上簽署承認向上訴
      人收取每期會款，並為林秋滿合會金之安排，又在97年1
      月間於其住宅保證會還會款，賣房屋也要還之承諾，顯有
      承擔系爭合會債務之意思，兩造已經成立債務承擔契約云
      云，被上訴人則辯稱其係代理李貞儀處理系爭合會債務，
      縱然曾保證還款，亦係誤認李貞儀之財產足供清償，希望
      能透過整理帳務替李貞儀彌平紛爭等語。經查被上訴人於
      系爭互助會卡上簽名及簽署林秋滿會款由上訴人收取之文
      件，僅係代理李貞儀所為處理債務之行為，已如前述，且
      上訴人並未提出系爭合會之全部會員均同意由被上訴人承
      擔會首權利、義務之證明，自難以被上訴人上開代理行為
      遽認被上訴人有承擔李貞儀系爭合會債務之意，上訴人此
      部分之主張，要無可採。上訴人另提出被上訴人以李貞儀
      代理人名義與訴外人呂荷婷簽訂之和解書，亦無從為有利
      於上訴人前開主張之認定。又查證人吳進傳於本院審理時
      證稱：李貞儀倒會後，我有找過被上訴人，他說賣房屋或
      是賣土地也要跟我們這些會員清楚，當時在場的會員有我
      、上訴人、蕭桂華。最後和解沒有成立，之後就開始訴訟
      ，但被上訴人沒有要跟我們和解。被上訴人說要賣的房屋
      是目前他們居住的房屋，那間房屋本來是李貞儀的名義，
      現在脫產給他們的女兒等語（見本院100 年4 月20日準備
      程序筆錄），可知被上訴人僅於出賣李貞儀所有房地以清
      償系爭合會債務之情況下，向上訴人及吳進傳表明會跟系
      爭合會會員清楚，被上訴人並未同意由其個人或其自己之
      財產承擔李貞儀對上訴人或是其他會員之系爭合會債務甚
      明，堪認被上訴人之前開表示並非向上訴人或吳進傳表明
      願意承擔系爭合會債務之意。是被上訴人辯稱其係誤認李
      貞儀之財產足供清償，希望能透過整理帳務替李貞儀彌平
      紛爭乙節，應屬可採，上訴人主張被上訴人於97年1 月間
      保證會還會款，應已承擔系爭合會之會首債務，兩造已經
      成立債務承擔契約云云，同無可採。
（三）上訴人可否對被上訴人請求返還不當得利？
  １、按無法律上之原因而受利益，致他人受損害者，應返還其
      利益。雖有法律上之原因，而其後已不存在者，亦同。為
      民法第179 條所明定。故被告所受之利益係基於法律上之
      原因，或被告實際上並無受益時，即無不當得利可言。
  ２、上訴人另主張被上訴人若非會首，其向上訴人收取系爭會
      款即無法律上原因而受利益，致上訴人受有損害，被上訴
      人應依民法第179 條規定返還其不當得利予上訴人云云，
      亦為被上訴人所否認。經查被上訴人向上訴人收取會款，
      乃幫忙李貞儀而為之代理行為，有如前述，又李貞儀委任
      被上訴人在佳里調委會與上訴人進行調解，李貞儀並於前
      開詐欺案件之偵查、審理中均不否認上訴人對李貞儀有系
      爭合會之會款債權存在，可知李貞儀已承認被上訴人收取
      上訴人交付會款之行為已發生給付系爭合會會款之效果，
      則被上訴人向上訴人收取系爭會款，乃基於上訴人與李貞
      儀間之系爭合會法律關係而代理李貞儀收受，顯非無法律
      上之原因，被上訴人自無受有何不當得利。況上訴人乃因
      李貞儀倒會而無法收回伊交付之30萬元合會金而受損害，
      亦難認與被上訴人收受系爭會款間有何不當得利之因果關
      係。是上訴人主張伊得依民法第179 條規定，請求被上訴
      人返還伊所交付系爭會款之不當得利云云，同屬無據。
五、綜上所述，上訴人主張被上訴人為系爭合會之實際會首，且
    已承擔李貞儀之系爭合會會首債務，被上訴人若非實際會首
    ，亦受有向上訴人收取系爭會款之不當得利等情，均屬無據
    ，不足採信，被上訴人抗辯其非會首，亦未承擔系爭合會會
    首債務或受有不當得利等情，均屬可採。從而上訴人本於合
    會、債務承擔及不當得利之法律關係，請求被上訴人給付30
    萬元，及自起訴狀繕本送達翌日起，至清償日止，按週年利
    率百分之5 計算之利息，為無理由，不應准許。原審因而為
    上訴人敗訴之判決，並無不合，上訴意旨指摘原判決不當，
    求予廢棄改判，為無理由，應予駁回。
六、末按訴訟費用，由敗訴之當事人負擔；法院為終局判決時，
    應依職權為訴訟費用之裁判，民事訴訟法第78條及第87條第
    1 項分別定有明文。經核本件訴訟費用額為第二審裁判費4,
    800 元及證人吳進傳之日、旅費500 元，合計5,300 元，有
    上訴人提出之本院自行收納款項統一收據及證人日、旅費用
    領據各1 件附卷可查，而上訴人之上訴為無理由，自應由上
    訴人負擔本件訴訟費用，本院爰依上開規定確定上訴人應負
    擔之訴訟費用如主文第2 項所示。
七、本件事證已臻明確，兩造其餘攻擊防禦方法及舉證，核與判
    決結果無影響，爰不一一論述，附此敘明。
據上論結，本件上訴為無理由，依民事訴訟法第436 條之1 第3
項、第449 條第1 項、第78條、第87條第1 項，判決如主文。
中    華    民    國   100    年    9    月    28     日
                  民事第三庭  審判長法  官  杭起鶴
                                    法  官  廖建彥
                                    法  官  林雯娟
以上正本證明與原本無異。
本判決不得上訴。
中    華    民    國   100    年    9    月    28     日
                                    書記官  楊建新